【裁判字號】    92,台上,5908
【裁判日期】    921023
【裁判案由】    偽造文書
【裁判全文】
最高法院刑事判決                              九十二年度台上字第五九０八號
    上訴人  台灣高等法院台南分院檢察署檢察官
    被  告  甲○○
            乙○○
右上訴人因被告等偽造文書案件，不服台灣高等法院台南分院中華民國九十二年五月
十三日第二審判決（九十二年度上訴字第四八號，起訴案號：台灣台南地方法院檢察
署八十五年度偵字第一二四二、一０一九六號），提起上訴，本院判決如左：
    主  文
上訴駁回。
    理  由
一被訴偽造文書部分：
按刑事訴訟法第三百七十七條規定，上訴於第三審法院，非以判決違背法令為理由，
不得為之。是提起第三審上訴，應以原判決違背法令為理由，係屬法定要件。如果上
訴理由狀並未依據卷內訴訟資料，具體指摘原判決不適用何種法則或如何適用不當，
或所指摘原判決違法情事，顯與法律規定得為第三審上訴理由之違法情形，不相適合
時，均應認其上訴為違背法律上之程式，予以駁回。本件檢察官上訴意旨略稱：(一)、
被告乙○○之前妻羅秀惠於法務部調查局台南縣調查站（下稱台南縣調查站）供稱：
「我確實未曾向楠西鄉農會辦理前述抵押借款或充當保證人，……在我與乙○○分居
後，張某把我的楠西鄉農會存摺拿走，所以該些借款應係乙○○未經我授權或同意冒
用我的名義向該農會所借」等語，於第一審訊問時，羅女亦稱：「沒有向楠西鄉農會
辦過信用貸款，擔任連帶保證人，借款申請書上之名字都不是我簽署的」等情。另證
人江木桂於台南縣調查站供稱：「……我從末持江錦成之土地向楠西鄉農會辦理抵押
貸款新台幣（下同）四百萬元，也從來沒有委託、授權甲○○或其他任何人代向楠西
鄉農會辦理該筆抵押貸款」等語。檢察官起訴書附表中亦載明「放款日期：民國八十
二年一月十八日，借款人頭：江木桂（不知情），保證人：江錦成，二胎設定六百萬
元」，顯已起訴該部分之事實為偽造文書之一部分。證人江木桂復於第一審證稱：「
我不知情，我沒有向農會貸款」、「（土地登記簿為何登載你為債務人？）此事我不
了解」等語。又原判決附表最後一欄已記載借款人均在不知情下遭冒名，由承辦人劉
訓守自簽借款申請書，林介賢逕自批示准貸等語，已認定被告等涉有偽造文書犯行，
則上述偽造文書犯行，與原審論罪之背信部分，有牽連犯關係，為起訴效力所及，原
審未併予審究，且未論劉訓守為共同正犯，有已受請求之事項未予判決及不適用法則
之違法。(二)、被害人羅勇雄於偵查及第一審審理中，已迭次指證被告等冒名冒貸，涉
有偽造文書，乃原審逕採信共犯劉訓守之證詞，而為有利被告等之認定，亦違採證法
則。且與前述判決附表所載借款人羅勇雄不知情遭冒貸部分相矛盾，有理由矛盾之違
法等語。
惟查原判決以公訴意旨略以：被告甲○○、乙○○與林介賢三人，自八十年十月間起
至八十二年三月間止，連續假冒陳景山、羅勇雄、羅鄭、孫淑惠之名義，偽造渠等
之借款申請書，向台南縣楠西鄉農會信用部辦理抵押擔保放款，因認被告等涉牽連犯
刑法第二百十六條、第二百十條之行使偽造私文書罪嫌。係以陳景山、羅勇雄、羅鄭
、孫淑惠等之證言，以及乙○○於台南縣調查站供述未經孫淑惠及陳麗茹同意，以
該二人名義借款之自白為其論據。然訊據被告等，甲○○始終否認有上開共犯偽造私
文書之犯行，乙○○除於台南縣調查站為上開供述外，亦否認有此部分之犯行。經查
依卷附台南縣楠西鄉農會九十二年二月二十日函所示，每位農會會員向該農會借款所
填具之借款申請書，必須蓋用特定相符之印鑑章，且該印章係由會員自行保管，不得
由農會職員代為保管，而批准貸款後之撥款，須轉存入借款人之帳戶，且必須有存款
簿及領款印章核對相符始可領款等情以觀，其防止冒貸之相關規定不可謂不嚴，如非
得到會員同意，提供相關資料，冒名貸款顯非易事。而本案各人頭戶，表面上均係自
己出名借錢，實質上貸得之款均由被告等取得花用，被告等事後未能代為履行還款之
義務，彼等如不甘願負擔還錢之責任，因而否認同意貸款之行為，而將貸款之事諉稱
被告等所為，亦屬常情。是彼等不利於被告等之供述，已難輕信。次查羅勇雄於偵查
中雖指稱：伊係被冒名向農會貸款云云。但嗣於法院審理中經傳喚均未到庭，且因所
在不明，已無從再傳訊調查。惟據證人劉訓守於原審調查時結證稱：羅勇雄知道以其
名義向楠西鄉農會借三筆錢，因為羅勇雄委託伊去辦理的，借出來之錢，有一部分由
林介賢拿去用，一部分由伊使用，羅勇雄只有使用一小部分，後來因伊沒辦法還錢，
羅勇雄怕負責，才在偵查中說他被冒名向農會貸款等情。正足以證明羅勇雄於偵查中
之指訴為不實。陳景山於台南縣調查站訊問時供稱：伊曾受林介賢之託，提供自己存
摺、印章，充當人頭向楠西鄉農會借貸八百萬元，前後三次借款金額分別為五百萬元
、二百萬元及一百萬元，林某雖事先均有知會伊，但伊並未依規定到場對保，更未從
中獲得任何好處等語。已陳明其已同意充當借人頭，分三次共借八百萬元，嗣於檢察
官訊問時及第一、二審審理中改稱：只有五百萬元部分有同意，其餘二百萬元及一百
萬元部分並未同意云云，顯係為圖減少清償債務之損失避就之詞，亦不足採為被告等
不利之證明。羅鄭於台南縣調查站指稱：只同意為乙○○之保證人向楠西鄉農會貸
款六十萬元，並未同意其他貸款云云。然其於原審已結證稱：伊有同意乙○○以伊之
名義向農會貸款，以前於偵查中忘記了，才講乙○○未告訴伊等語，羅鄭為乙○○
之岳母，其同意女婿以其名義貸款，亦屬合乎情理，自以其於原審所供為可信。孫淑
惠於台南縣調查站供稱：乙○○曾要求伊將戶籍遷至乙○○戶內，並提供私章及身分
證至楠西鄉農會開戶頭及辦理會員登記，卷附之借款申請書及代繳款項委託書上之簽
名，雖係伊親筆所簽，但卻是被騙而簽的，並未同意向農會貸款九百萬元等語。雖孫
淑惠已死亡，無從就此再向其進一步查證，然其上開供述，已陳明其答應乙○○之要
求，協同辦理各項借款手續，並在借款申請書及代繳款項委託書上簽名，應認其已同
意乙○○使用其名義向農會貸款，被告等要無偽造文書可言。至被告乙○○於台南縣
調查站訊問時，雖自白其未經孫淑惠及陳麗茹同意，擅以彼二人名義向楠西鄉農會借
款自用等情。但孫淑惠部分之貸款程式確已獲得孫淑惠之配合並在相關文件簽名，應
非冒名為之，已如前述。而陳麗茹部分，因陳麗茹始終未否認其有同意充當甲○○、
乙○○二人之借款人頭，證人陳秀華復於原審結證稱：陳麗茹有同意借款等語。乙○
○此部分之自白尚與事實不符，不得採為論罪之依據。此外，查無確切證據證明被告
等有前述公訴意旨所指之偽造私文書犯行，因公訴人認此無罪部分與被告等背信科刑
部分有牽連犯之裁判上一罪關係，依審判不可分原則，故不另為無罪之諭知，已於理
由內詳予說明其證據之取捨及論斷之基礎。所為論述，均有卷存資料可資覆按，從形
式上觀察，並無所謂違背法令之情形。按檢察官就犯罪事實一部起訴者，其效力及於
全部，係指已起訴之部分及未起訴之部分，均應構成犯罪，並具有裁判上一罪關係者
而言，若起訴之事實或未起訴部分，有一不構成犯罪，二者既不生裁判上一罪關係，
即無一部效力及於全部之餘地。依起訴書所記載之事實，僅起訴被告等與林介賢共同
假冒陳景山、羅勇雄、羅鄭、孫淑惠之名義，偽造彼等之借款申請書，涉牽連犯行
使偽造私文書罪嫌，並未起訴被告等有牽連冒用羅秀惠、江木桂名義借款之事，雖起
訴書附表借款人頭記載：「江木桂（不知情）」，但並未於犯罪事實內及被告等此
部分有何偽造私文書之犯行，自不得認此部分有起訴被告等牽連犯偽造私文書罪嫌。
對此未經起訴部分，原判決既未認定其構成犯罪，自與科刑之背信部分不生所謂牽連
犯之裁判上一罪關係，仍非起訴效力所及，原判決未就此部分為論述說明被告等是否
有偽造私文書之犯行，難謂有已受請求之事項未予判決之情形。又關於檢察官起訴被
告等冒用羅勇雄名義貸款涉牽連犯行使偽造文書罪嫌部分，何以不成立犯罪，原判決
已詳予論述說明，並不另為無罪諭知。雖原判決就被告等背信科刑部分之附表，仍援
引起訴書及第一審判決記載：「借款人（羅勇雄）均不知情下遭冒名，……」等語。
然觀諸全判決意旨，既已明確認定被告等未冒用羅勇雄之名義辦理貸款，而與起訴書
及第一審判決記載認定之事實不同，竟未將此部分記載自附表刪除，顯係誤載而屬贅
書，為得以裁定更正之事項，尚與理由矛盾之情形有間，不得執為上訴第三審之理由
。其餘上訴意旨或就原判決已有調查說明之事項，或就原審證據取捨及判斷證據證明
力之職權行使，泛指原判決關於此部分違法，難認係適法上訴第三審之理由。此部分
上訴為違背法律上之程式，應予駁回。末查本件檢察官係起訴被告等涉牽連犯刑法第
二百十六條、第二百十條之行使偽造私文書罪及刑法第三百四十二條第一項之背信罪
嫌，原判決雖依背信罪判刑，屬不得上訴第三審之案件，但其不另為無罪諭知之行使
偽造私文書部分，係得上訴第三審之案件，檢察官此部分上訴意旨復爭執被告等應成
立該罪，自得提起第三審上訴，併此明。
二背信部分：
按刑事訴訟法第三百七十六條所列各罪之案件，經第二審判決者，不得上訴於第三審
法院，法有明文。本件被告等背信部分，原判決認係成立刑法第三百四十二條第一項
之罪，核屬刑事訴訟法第三百七十六條第五款之案件，依上開說明，既經第二審判決
，自不得上訴於第三審法院。縱此部分公訴人認與前述被告等涉犯行使偽造私文書罪
嫌部分有牽連犯關係，以有裁判上一罪關係起訴，但其行使偽造私文書罪嫌部分之上
訴為不合法，本院應從程序上予以駁回，而無從為實體上判決，對於輕罪部分之此部
分，亦無從適用審判不可分原則，為實體上審判。檢察官竟復一併提起上訴，顯為法
所不許，應予駁回。
據上論結，應依刑事訴訟法第三百九十五條前段，判決如主文。
中      華      民      國    九十二    年      十      月    二十三    日
                              最高法院刑事第三庭
                                  審判長法官  董  明  霈
                                        法官  林  茂  雄
                                        法官  王  居  財
                                        法官  張  祺  祥
                                        法官  石  木  欽
      右正本證明與原本無異
                                              書  記  官
中      華      民      國    九十二    年      十      月    二十九    日


司法院資訊處製作；財團法人民間司法改革基金會備份。
